【裁判字號】    99,訴,809
【裁判日期】    990830
【裁判案由】    塗銷所有權移轉登記
【裁判全文】
臺灣高雄地方法院民事判決               99年度訴字第809號
原      告  台新國際商業銀行股份有限公司
法定代理人  甲○○
訴訟代理人  乙○○
被      告  丙○○
兼訴訟代理
人          丁○○
上列當事人間塗銷所有權移轉登記等事件，本院於民國99年8 月
18日言詞辯論終結，判決如下：
    主      文
被告間就附表所示不動產，於民國九十五年十一月二十二日所為
買賣行為及同年十二月一日所為所有權移轉登記行為均應予撤銷
。
被告丁○○應就上開不動產於民國九十五年十二月一日所為之所
有權移轉登記予以塗銷。
原告其餘之訴駁回。
訴訟費用由被告負擔。
    事實及理由
一、原告主張：被告丙○○於民國92年10月間向原告申請現金卡
    使用，卡號：000000000000000 ，惟自95年7 月10日起即未
    依約繳款，迄99年3 月2 日止，尚積欠原告本息新臺幣（下
    同）668,022 元。詎丙○○為避免遭強制執行，竟於95年11
    月22日將其所有之坐落高雄市○○區○○段二小段247 地號
    土地，及其上同段723 建號建物，門牌號碼高雄市○○區○
    ○街24號5 樓（下稱系爭不動產）所有權全部，以買賣為原
    因，移轉登記予被告丁○○，並於95年12月1 日完成登記。
    而系爭不動產固以買賣為原因移轉予丁○○，惟無買賣價金
    往來之證明，且於丙○○未依約繳納欠款後未及即予以移轉
    ，顯見丙○○係為逃避原告追索，而與丁○○為通謀虛偽之
    意思表示，被告2 人上開通謀虛偽意思買賣及所有權移轉登
    記行為，非僅害及原告債權收回，更可見被告規避原告強制
    執行意圖。爰依民法第87條第1 項主張被告2 人通謀虛偽意
    思表示無效；又縱認被告間確有對價關係存在，然2 人既為
    兄妹關係，且丙○○於負債期間並曾求助於家人，是丁○○
    對丙○○因移轉系爭不動產致其財產減少，而有害及原告之
    債權應知之甚詳，原告亦得依民法第244 條第2 項規定撤銷
    被告2 人所為買賣及移轉所有權登記行為等語。爰以先位聲
    明求為判決：（一）確認被告間於95年11月22日就附表所示
    不動產所為之買賣關係不存在。（二）被告丁○○應將系爭
    不動產於95年12月1 日所為之所有權移轉登記行為予以塗銷
    。併以備位聲明求為判決：如主文第1 、2 項所示。
二、被告則以：系爭不動產係丁○○於90年間以總價3,374,202
    元向丙○○購得，雙方並約定由丁○○自90年8 月起至95年
    7 月止，按月匯款16,000元或25,000元不等至訴外人即丙○
    ○配偶王齡慧帳戶內，共計約100 萬元作為頭期款之給付，
    及於95年12月15日匯款2,145,031元至丙○○設於匯豐銀行
    帳戶內，以代償系爭不動產之房貸欠款並塗銷抵押權之登記
    ，剩餘價款則以現金交付完畢，被告間確有買賣關係存在。
    又丁○○係居住在台北，未曾與丙○○同住，不清楚丙○○
    自身之債務問題，原告自應就丁○○於系爭不動產買賣時，
    明知有損害其債權之情事負舉證之責等語，資為抗辯。並聲
    明：原告之訴均駁回。
三、下列事實為兩造所不爭執，並有高雄市政府地政處三民地政
    事務所函文及所附系爭不動產移轉登記全部資料及土地、建
    物登記謄本、高雄市稅捐稽徵處三民分處函函文及所附系爭
    不動產契稅與土地增值稅之申請文件與完稅證明資料、稅務
    電子閘門財產所得調件明細表在卷可憑，堪信為真實：
（一）系爭不動產現為丁○○所有，登記日期為95年12月1 日，
      登記原因為買賣。
（二）系爭不動產之房屋稅納稅義務人為丁○○。
（三）丙○○除系爭不動產外，無資力清償上開債務。
四、本件爭點如下：
    先位請求部分：
  （一）被告間於95年11月22日就系爭不動產所為之買賣行為，
        是否為通謀虛偽意思表示而屬無效？
  （二）原告請求確認被告間於95年11月22日就系爭不動產所為
        之買賣關係不存在，即原告請求被告應將就系爭不動產
        所為之所有權移轉登記行為，均予以塗銷，有無理由？
    備位請求部分
  （一）原告請求撤銷被告間於95年11月22日就系爭不動產所為
        之買賣行為及所有權移轉登記行為，有無理由？
  （二）原告請求被告應將就系爭不動產所為之所有權移轉登記
        行為，均予以塗銷，有無理由？
五、本院之判斷：
（一）就先位請求部分
  １、按民法第87條第1 項所謂通謀虛偽意思表示，乃指表意人
      與相對人互相故意為非真意之表示而言，故相對人不僅須
      知表意人非真意，並須就表意人非真意之表示相與為非真
      意之合意，始為相當，在贈與或買賣契約，亦不能僅因契
      約當事人間有特殊親誼關係或價金之交付不實，即謂該贈
      與或買賣係通謀虛偽成立，最高法院86年度台上字第3865
      號判決闡述綦詳。而第三人主張表意人與相對人通謀而為
      虛偽意思表示者，該第三人應負舉證責任，最高法院48年
      台上字第29號亦著有判例。
  ２、經查：被告2 人就系爭不動產均有買賣之意，並簽訂不動
      產買賣契約書，業經渠供述在卷，再被告間就系爭不動產
      之買賣契約，除有附於土地登記謄本原因事實欄所載為「
      買賣」外，並經本院向高雄市政府地政處三民地政事務所
      調取被告申請系爭不動產移轉登記時所填載之土地建築改
      良物買賣所有權移轉契約書可憑（見本院卷第36至39頁）
      ，綜上，足認該買賣契約形式上確已存在。又丁○○於95
      年12月15日經臺北富邦銀行匯款214 萬餘元至匯豐銀行代
      償系爭不動產之貸款，而給付價金，亦有台北富邦銀行存
      摺紀錄、匯款委託書（見本院卷第105 頁）在卷可佐，核
      與被告辯解相符。是據此足以證明被告間確實有買賣系爭
      不動產之真意，此外原告亦未能提出證據證明被告間就系
      爭不動產確係屬通謀而為虛偽之買賣，故應認被告間就系
      爭不動產所為之買賣行為存在，被告所辯，應屬有據。原
      告此部分之主張，並無理由。
  ３、綜上，被告間確有支付買賣價金，自難僅因丙○○積欠原
      告借款未償，即謂被告間就系爭不動產所為之買賣係屬通
      謀虛偽意思表示。此外，原告亦未能舉出其他證據證明被
      告間就系爭不動產之買賣確係通謀而為虛偽之買賣，應認
      被告間就系爭不動產所為之買賣關係存在。故原告此部分
      之主張，即無可取。從而，原告先位聲明主張被告間之買
      賣行為為通謀虛偽意思表示而無效，請求被告應塗銷系爭
      不動產以該買賣為原因所為之所有權移轉登記，依法無據
      ，應予駁回。
（二）就備位請求部分
  １、查原告以先位聲明訴請確認被告間就系爭不動產之買賣及
      移轉登記行為無效，並命塗銷該移轉登記，既無理由，本
      院即應就原告之備位聲明加以審酌，先予敘明。
  ２、按債務人所為之有償行為，於行為時明知有損害於債權人
      之權利者，以受益人於受益時亦知其情事者為限，債權人
      得聲請法院撤銷之，民法第244 條第2 項定有明文。又所
      謂害及債權，乃指債務人之行為，致積極的減少財產，或
      消極的增加債務，因而使債權不能獲得清償之情形，若債
      權人之債權，因債務人之行為，致有履行不能或困難之情
      形者，即應認為有損害於債權人之權利，並不以債務人因
      其行為致陷於無資力為限（最高法院81年度台上字第207
      號判決、45年台上字1316號判例意旨參照）。又債權人得
      依民法第244 條規定行使撤銷權，以其債權於債務人為詐
      害行為時，業已存在者為限（最高法院62年台上字第2609
      號判例意旨參照）。
  ３、本件丁○○取得系爭不動產，係屬有對價關係之有償行為
      ，業如前述。又查本件丙○○與原告間之消費借貸關係及
      被告間買賣、所有權移轉登記之行為係分別發生於92年至
      95年7 月間及95年11月間，已如前述，是原告債權於系爭
      不動產買賣、所有權移轉登記行為發生時，即已存在。次
      查，丙○○名下原有財產僅本件系爭不動產而別無其他不
      動產等財產，此經本院依職權調取稅務電子閘門財產所得
      調件明細表查證屬實，丙○○復未以出賣系爭不動產所得
      款項清償本件原告之債權，故丙○○出賣系爭不動產予丁
      ○○，實已損害原告之債權甚明。又查丙○○就自己之資
      產、償債能力當應為知悉；再丁○○為丙○○之妹，衡之
      常情，就家人之債務，家人間豈有完全不知之理。綜上，
      足徵被告2 人自已知悉或應得知悉此舉之脫產將致原告之
      債權無法公平獲償，被告間為系爭不動產之移轉行為時，
      顯有詐害債權意圖甚明，其所辯不知情云云，尚屬無據。
  ４、承上所述，被告間之買賣系爭不動產及移轉所有權登記之
      行為顯然損害原告債權，被告為上開行為亦知其情事，因
      此，原告備位之訴主張被告前開關於系爭不動產之法律行
      為詐害其債權，依民法第244 條第2 項之規定，應予撤銷
      ，並請求丁○○應塗銷系爭不動產以該買賣為原因所為之
      所有權移轉登記，洵屬有據，應予准許。
六、綜上所述，原告先位之訴部分主張被告間通謀虛偽意思表示
    ，就系爭不動產買賣關係不存在，委無理由，應予駁回。備
    位之訴主張被告間買賣債權行為及系爭不動產移轉登記應依
    民法第244 條第2 項撤銷，求為：被告間就附表所示不動產
    ，於95年11月22日所為買賣行為及同年12月1 日所為所有權
    移轉登記行為均應予撤銷。被告丁○○應就上開不動產於95
    年12月1 日所為之所有權移轉登記予以塗銷，即屬合於法律
    規定，應予准許。
七、本件為判決之基礎已臻明確，兩造其餘之攻擊或防禦方法及
    未經援用之證據，經本院斟酌後，認為均不足以影響本判決
    之結果，亦與本案爭點無涉，自無逐一詳予論駁之必要，併
    此敘明。
八、據上論結：原告之訴為一部有理由、一部無理由，應依民事
    訴訟法第78條、第85條第1 項前段，判決如主文。
中    華    民    國    99    年    8    月    30     日
                         民事鳳山分庭 法  官 林意芳
以上正本係照原本作成。
如不服本判決，應於送達後20日內，向本院提出上訴狀並表明上
訴理由，如於本判決宣示後送達前提起上訴者，應於判決送達後
10日內補提上訴理由書（須附繕本）。
中    華    民    國    99    年    8     月    31    日
                                      書記官 劉國偉
附表：
 ┌──┬────────┬────────────┐
 │編號│ 土 地 地 號    │ 建 物 建 號            │
 ├──┼────────┼────────────┤
 │ 一 │高雄市三民區中都│高雄市○○區○○段二小段│
 │    │段二小段247 號  │723 建號建物（門牌號碼：│
 │    │                │高雄市○○區○○街24號5 │
 │    │                │樓）                    │
 └──┴────────┴────────────┘

司法院資訊處製作；財團法人民間司法改革基金會備份。
